【裁判字號】    97,簡上,10
【裁判日期】    980610
【裁判案由】    確認通行權存在
【裁判全文】
臺灣苗栗地方法院民事判決        97年度簡上字第10號
  上  訴  人  庚○○
              己○○
  共      同
  訴訟代理人  陳淑芬律師
  被 上訴人   乙○○
                          9號.
              丁○○
                          號
  法定代理人  丙○○
              甲○○
  共     同
  訴訟代理人  黃文崇律師
上列當事人間請求返還土地事件，上訴人對於中華民國96年12月
7 日本院簡易庭96年度苗簡字第8 號第一審判決提起上訴，本院
於98年5 月27日辯論終結，判決如下：
    主  文
上訴駁回。
第二審訴訟費用由上訴人負擔。
    事實及理由
一、被上訴人起訴主張：
  （一）被上訴人所有之苗栗縣三義鄉○○○段第638-11、638-
        12地號土地係袋地，對外與公路並無適宜之聯絡，於民
        國73年間兩造之前手與訴外人吳東象等人協議開闢1 條
        產業道路以通公路（即自632-38地號土地往南經63 8-7
        、638-31、638- 9、638-37、638-19、638-19、638-10
        等地號土地後，可接至638- 11 、638-12地號土地）。
        被上訴人本亦通行該道路與公路相通，嗣上訴人於該道
        路上築造圍籬，不讓被上訴人通行，而被上訴人因採伐
        、造林、護林需要，為此爰依民法第787 條規定對上訴
        人訴請確認通行權存在。
  （二）依非都市土地使用規則所定之林業用地容許使用細目所
        列許可項目包含造林、苗圃、造林設施、林產物採運設
        施、水土保持設施、農舍、安全設施... 等等，是被上
        訴人除造林、護林外，未來仍得持續採伐並造林，且得
        興建簡易農舍以供需要，是非如上訴人所稱，被上訴人
        僅短暫通行上訴人土地採運或屆至採運日期即無須使用
        。又土地是否不能為通常使用，應斟酌土地之地形、面
        積、位置及用途定之，而依非都市土地使用管理規則所
        定林業用地容許使用細目所列用途及被上訴人現使用情
        形，原判決所認定之通行道路範圍尚屬正確。至上訴人
        稱被上訴人可通行之如原審附圖二所示紅色道路，經現
        場勘驗結果，坡度甚陡、且有大角度之轉彎、多處寬度
        僅2.6 公尺，不適宜供汽車、挖土機及貨車通行，且部
        分所指路段並無路形，又除第638-25、638- 2、638-
        28地號土地設有供特定地役權人通行之地役權外，其餘
        第638-23、638-21、636 、150 地號土地為他人私有土
        地不供外人通行。按土地上道路係土地所有權人為自己
        通行權而開設，並非為供公眾通行而開設，縱使附近住
        民亦有順便利用該道路通行之情形，亦僅因反射作用所
        致，難謂該道路已成為公眾通行之既成道路，是上訴人
        稱該路為供公眾通行既成道路等語，並非事實。又苗栗
        縣三義鄉公所函、苗栗縣政府函均載明，上訴人所指如
        原判決附圖所示藍色部分（即三義鄉○○○段638-21
        地號土地內）「非屬現有巷道或既成道路系統，亦尚無
        申請建築之現有巷道之套繪資料」，是上訴人稱該路段
        為既成道路，亦非事實。另被上訴人所有2 筆土地為袋
        地之事實，有地籍圖、土地登記謄本為證，且為上訴人
        第一審時並不爭執之事項，經第一審法院所認定堪信為
        真實，上訴人於本院現場勘驗亦未指該處有路可供通行
        ，是上訴人指稱被上訴人所有之2 筆土地非屬袋地，顯
        與事實不符，亦有違自認。
  （三）被上訴人所有第638-11、638-12地號土地，自73年間即
        由兩造之前手與案外人吳東象等人協議開闢為產業道路
        以通公路，有協議書附於原審卷可參，並經證人戊○○
        證述「確係73年間各相關地主協議開闢產業道路，供『
        裡面土地的人在通行使用』」一情，有筆錄附卷足明。
        是原審判決確認通行之通路，原即有道路，乃供被上訴
        人及附近土地所有人通行，其上對上訴人之損害甚微。
        反之，倘依上訴人所指被上訴人應通行第150 、636 、
        638- 21 、638-23、638-28、638-5 、638-2 等地號土
        地，經過多數地主土地，損害亦較大。上訴人復稱其土
        地上經營民宿，生態步道係供夜宿旅客或遊客通行等語
        ，惟該道路係行政院農業委員會出資興建供公眾通行使
        用，上訴人主張不實，經本院函詢行政院農業委員會及
        苗栗縣政府，均函覆其應供公眾通行使用，是該步道本
        即需供公眾通行使用，對上訴人損害自較輕微，甚至無
        影響，上訴人自不得因經營民宿即逕行封路。
  （四）被上訴人所有2 筆土地為採伐及造林之用，所使用之貨
        車、挖土機為載貨、挖掘等利用土地之必要機具，車寬
        約2.5 公尺，再考量道路周邊安全距離可供行人或一般
        車輛交會，故應以通行範圍3.5 公尺為必要範圍。而上
        訴人雖稱原審附圖二所示紅色道路可供被上訴人通行，
        為該路路寬僅2.5 公尺、坡度陡、幅度大、部分土地無
        地形等情已如前述，不適合貨車或挖土機通行，此外尚
        須經地主黃瑞鄉、劉泓泰、劉泳宏，黃錦村、游博文等
        人所有之更多土地，損害土地面積更多，且部分土地非
        供他人通行之用，難謂被上訴人通行原審附圖二紅色道
        路係有適宜之聯絡而擇其損害最小之方法或處所。又上
        訴人雖稱鋪設石板主要作為步道使用，供附近居民、遊
        客休閒之用，且其興建之民宿將因該路供車輛通行會破
        壞安寧、安全及整體性為等語，惟被上訴人於73年間即
        開闢道路並已通行20餘年，上訴人購地興建民宿時，應
        慮及有此道路而進行整體規劃，再者，又三義鄉農會鋪
        設此石板既係供大眾使用，上訴人既同意三義鄉○○○
        設道路供人自由出入，已有同意容忍公眾通行之意甚明
        ，則被上訴人以此路通行應為適當且以損害最小之方法
        及處所，上訴人自有容忍通行之必要以調整鄰地關係。
  （五）另上訴人提出鑑定報告稱南側道路不適合通行，北側道
        路適合通行等語，惟上開鑑定報告南側道路與北側道路
        均僅就部分路段為鑑定不及於全線，此觀本院97年6 月
        10日勘驗筆錄第二點即明，是該鑑定報告就前段之完全
        無路形且坡度甚大之泥土路、山坡部分並未鑑定，僅就
        638-28以下水泥道路為鑑定，自失客觀及準據。再按行
        政院農業委員會89年5 月25日八九農水保字第891820
        042 號函訂頒之行政規則「農路設計規範」，於山坡地
        或森林區○○○○路時，作為該委員會工程規畫、設計
        之規範，並不及於既有農路，此觀該規範第2 條、第4
        條、第14條、第10條之規定，即明農路設計規範僅為農
        委會所下轄機關於修築農路或既有農路欲改線或改善維
        護時之規範要求，並不及於尚未有改線或改善規畫之既
        有農路，且該規範亦無未達四級農路規範即非農路，須
        限制人車通行，乃上訴人所提鑑定報告以南側道路不符
        合農路四級規範要求，即認行車安全有嚴重疑慮，建議
        限制車輛進行云云，顯非適法，亦屬偏離專業之偏頗意
        見。
  （六）次按同規範第12條明定，「既有農路之改善與維護」係
        指路寬2.5m以上6m以下，未依公路法管理之既成農用道
        路，包括產業道路、農路、支線農路等。查系爭南側道
        路路寬俱在2. 5m 以上，自73年間即興建使用迄今，自
        屬既有農路無疑，且沿線原均係林地供作林木運輸使用
        ，至92年間上訴人始在路旁興建民宿，惟僅其一戶使用
        ，其餘仍屬林地以種植樹木為主，並無上訴人所主張有
        附近住戶情事，即可明白，又因沿線僅上訴人一戶住家
        ，則原鑑定意見認需設置避車道云云，並無必要，又農
        路設計規範就新築四級農路設計以行車速度每小時15公
        里至25公里為標準，則行車速度低於上述標準之既有農
        路，是否均不能通行人車，要亦屬無疑。同規範第11條
        規定農路等級分類，其中農路四級為設計行車速度每小
        時15km，路基寬度2.5m以上未滿4m，最大縱坡度20％之
        支線農用道路，是四級農路並無最小曲線半徑限制，與
        前三級農路不同，又同規範第14條規定：為考量既有農
        路邊坡之穩定，避免為符合規範標準有再度拓寬、改線
        之行為而造成水土保持處理與維護問題，得依該農路等
        級參照下列原則：一、拓寬改善或部分改線時，縱坡長
        度限制得放寬百分之五十，二、無需辦理拓寬、改線時
        ，縱坡長度限制得放寬百分之一百（即第十一條所定農
        路四級最大縱坡度百分之二十，得放寬至40%） ，則上
        訴人所提土木技師意見，以平面曲線半徑僅5m，且縱坡
        達20% 以上，小型車迴彎困難或平面曲線半徑僅2m，小
        型車無法迴灣，全線約有40% 區段，不符合農路四級設
        計規範要求云云，核與農路設計規範第十一條、第十四
        條所定，農路四級規範並無曲線半徑限制，且既有農路
        縱坡度放寬至40% 之規範相左，是上述鑑定意見，顯非
        適法。從而上訴人所提鑑定意見結論，以南側道路全線
        約40% 區段○○○路四級設計規範要求，即認行車、安
        全有疑慮云云，不惟曲解農路設計規範僅係就修築農路
        之規範要求，不及既有農路，亦未注意及既有農路之改
        線、改善，已放寬規範要求，並對何以未符合農路設計
        規範，即認有行車安全疑慮云云，均未加說明審酌，顯
        屬偏頗意見而無足採取。
  （七）再查系爭南側道路於73年間即由上訴人之前手與毗鄰土
        地所有權人共同協議開闢為道路，而上訴人94年2 月17
        日始在其所有土地上興建農舍，原均使用南側道路通行
        ，且人、車均能通行，本院前往現場履勘時，勘驗車亦
        直接沿南側道路自130 縣入口直至上訴人民宿前，足證
        明該段道路確可供車輛通行無誤。
二、上訴人則以：
    （一）依苗栗縣政府函說明欄三、載明「採伐跡地請依伐採
          跡地計畫書之內容完成植生」；被上訴人所提出之苗
          栗縣政府核發公（私）有林主產物採運許可證，載明
          ：「採伐地點：三義鄉○○○段638- 11 、638-12地
          號。採伐面積：3.0970公頃。採伐方法：皆伐。採運
          起迄日期：95年11月10日起至96年5 月10日止。其他
          應行遵守事項：採伐完畢後須做好造林」，由此可知
          ，被上訴人所主張通行上訴人土地係短暫採運完畢或
          屆至採運日期即無須使用，與被上訴人主張常年通行
          顯與林地實際使用需要不符而無理由。
    （二）又上訴人於苗栗縣三義鄉○○○段第638-25、638-2
          、638- 28 地號土地上有地役權，且上開地役權土地
          已舖設水泥道路並通行數年，連接另有苗130 線道18
          K 處三義鄉○○○段第150 、636 、638-21地號等土
          地上水泥路面為鄉公所（縣政府）約在90年所舖設水
          泥道路，為鄰近土地所有人及公眾通行之既成道路，
          上訴人願於被上訴人必須使用之範圍給予通行638-28
          等地之地役權。上訴人本即利用地役權土地在通行進
          入上訴人所有之第638-31地號、第638-7 地號、第63
          8-32地號、第638-9 地號等4 筆土地經營民宿福軒養
          生館。依民法第787 條文所稱「致不能為通常使用」
          ，是否為土地通常使用所必要，應按土地之位置、地
          勢、面積或其用途定之，僅為求與公路有取近之聯絡
          ，非土地通常使用所必要，且同法第787 條第2 項規
          定，有通行權人，應於通行必要之範圍內擇其周圍地
          損害最少之處所及方法為之。依苗栗縣銅鑼地政事務
          所98年1 月13日銅地二字第0980000225號檢送之複丈
          成果圖所示，被上訴人主張通行經過的土地，經過訴
          外人游博文土地有第638-34地號、第638-33地號、第
          638- 10 地號、第368-19地號、第638-37地號等5 筆
          土地，通行位置皆從中經過，將游博文土地剖成兩半
          ，除了通行必要第638-34地號、第638-33地號、第63
          8-10地號土地部份外，其餘皆非必要通行，可轉向游
          博文設定地役權之土地（第638-23地號、第638-25地
          號、第638-2 地號、第638-28地號、第638-29地號土
          地，地役權人尚有訴外人黃錦村、庚○○、劉泳宏、
          賴文權、黃冀如、己○○等人），是被上訴人之主張
          將破壞游博文所有土地完整利用，且貫穿上訴人所有
          4 筆土地，將破壞上訴人經營民宿所規劃之生態步道
          風景及上訴人所有4 筆土地之完整性，且民宿之範圍
          變成開放式，上訴人無法提供夜宿民宿旅客或遊玩旅
          客的身命財產安全保障及舒適、安寧之環境，造成上
          訴人之損失，是就上訴人而言，該方案並非損害最小
          之處所及方法，應依上訴人主張通行處所方案，造成
          之損害最小。再者，被上訴人之土地與上訴人之土地
          間尚有訴外人游博文等多筆土地，游博文等人表示不
          讓被上訴人通行，則被上訴人如何穿越，實令人懷疑
          。另被上訴人主張通行上訴人土地部份係三義鄉農會
          95年度苗栗縣三義鄉休閒農業輔導計畫，所鋪設之石
          板鋪設道路，全長800 公尺，其主要作為步道使用，
          供附近居民及遊客休閒之用，不宜由被上訴人通行使
          用。又上訴人主張通行之路係早已開闢寬度最少三公
          尺以上原有道路，並非要重新開闢之道路，雖有
          638-21號地主黃瑞鄉無理阻擾，被上訴人尚非不得本
          於通行權排除此侵害，因此被上訴人串通黃瑞鄉之阻
          擾，並不能作為被上訴人不能通行之理由。被上訴人
          有現成上訴人主張之道路可通行，並非無適宜之道路
          可作為被上訴人木材搬運車行走的通常使用，且上訴
          人主張之道路在638-10地號土地轉彎處寬度有4 公尺
          以上，又平坦，下坡部分可用怪手略為整理即可安全
          通行，就像被上訴人要通行游博文638-33、638-34號
          土地水土流失必須雇工整理一樣道理。
    （三）上訴人認應通行游博文及上訴人前述設定地役權之土
          地，水泥地部份，由上訴人鍾瑞良提供第638-2 地號
          、訴外人戊○○提供第638-281 地號、訴外人劉泓泰
          提供第638-25、638- 23 地號、訴外人劉泳宏提供第
          638-23、638-25地號土地。另依苗栗縣政府96年8 月
          14日府農林字第0960117201號函檢送該府95年1 月10
          日府農林字第0950150006號函申請伐採案件相關資料
          ，可知被上訴人通行並非長期，卻執意通行，破壞上
          訴人及游博文土地最大，損失最多之部分。今被上訴
          人有現成如上訴人主張的道路可通行，依上開民法第
          787 條及最高法院76年台上字第2133號判決，並非無
          適宜之道路可作為被上訴人木材搬運車行走的通常使
          用，且上訴人主張通行之道路，可為被上訴人通行安
          全，達到安全的目的，在638-10地號土地上轉彎處寬
          度有4 公尺以上，又平坦，下坡部分可用怪手、僱工
          略加整理即可安全暢行無阻，是上訴人主張通行位置
          通行、處所與公路有適宜聯絡安全無慮之處，且為對
          周圍土地損害最少之處所及方法。
    （四）況被上訴人稱步道所在的地點係既成已開道路，復以
          袋地相鄰法律關係主張通行步道所在的地點，顯然與
          最高法院78年台上字第1614號判決要旨相違，矛盾主
          張，不足採納。被上訴人既然有路（即上訴人主張通
          行道路）通往公路即非袋地，而且依最高法院78年台
          上字第1614號判決要旨所示：民法第787 條第2 項所
          謂通行權人，應於通行入必要之範圍內，擇其周圍地
          損害最少之處所及方法為之，此項規定，依誠信原則
          ，對於民法第789 條第1 項所謂不通公路土地之所有
          人，亦有其適用。上訴人所主張的通行路依法並無不
          合。
    （五）被上訴人所有之第638-11、638-12地號2 筆土地並非
          袋地，依被上訴人現有土地係種植林木，而上訴人主
          張通行的道路，寬達4 米，可供貨車、怪手通行，無
          礙被上訴人伐木木頭運送，亦無安全問題。又被上訴
          人不得依起訴時所提出協議書，協議經過上訴人同段
          第638-7 、638-31、63 8-32 地號土地，據以主張應
          適用民法第787 條第1 項之規定，蓋因約定通行權與
          民法第787 條第1 項規定，迥不相同，民法第787 條
          係基於法律規定所生物權性之權利，而上訴人之親屬
          曾木琳與諸多地主間所為通行權之約定，乃屬債權性
          質，兩者不可等同，倘該契約殊為真正（上訴人否認
          其為真正），亦因其屬債權契約，對上訴人並無拘束
          力。
    （六）復依上訴人委任土木技師陳漢武鑑定就福軒養生館現
          有上訴人與被上訴人主張通行聯外道路安全性各為鑑
          定，並製作福軒養生館連外道路安全性鑑定報告書，
          鑑定書指出北側道路線形符合農路四級設計規範要求
          ，路況良好，建議採車輛採此聯外道路通行。南側道
          路全線計有約40％區段○○○路四級設計規範要求，
          且未有適當之道路水土保持設施，行車安全有嚴重疑
          慮，建議限制車輛通行，僅作為步行道路，並於入口
          設置警告標誌說明路況避免車輛誤入。北側道路大部
          分沿坑溝闢建，道路邊坡多為斜交坡，少部分為逆向
          坡，雖無新鮮岩層出露，但亦無崩塌與蝕溝等地質災
          害，就工程地質上而言，北側道路目前狀況佳。南側
          道路大部分沿山腰闢建，有半數左右道路邊坡為逆向
          坡，部分為斜交坡，與岩層走向正交路段僅約30m 長
          ，但沿線有2 處崩塌，在雨季期間，隨時有土石滑落
          之虞。颱風豪雨時，福軒養生館附近居民緊急疏散避
          難路線，建議以北側道路為宜。且A 步道沿線有4 處
          崩塌及1 處蝕溝，目前狀況不適宜車輛通行，尚可徒
          步通行，但颱風豪雨季節期間，則不宜通行。B 步道
          邊坡為斜交坡，沿線除了6 附近的蝕溝外，邊坡狀況
          尚佳，但應維持目前步道功能，不宜擴寬擴建而破壞
          邊坡穩定。可知上訴人主張被上訴人應通行北側道路
          路線，就道路安全性道路坡地質勘查等而言，均是最
          佳選擇。綜上所述，原審判決認事用法，誠屬偏頗被
          上訴人，而有適用法規不當之違法，故而上訴請求廢
          棄原判決。
三、原審判決(1)確認被上訴人就上訴人庚○○所有坐落苗栗縣三
    義鄉○○○段六三八之九、六三八之三一、六三八之三二地
    號土地及上訴人己○○所有坐落苗栗縣三義鄉○○○段六三
    八之七地號土地，如附圖二所示綠色部分面積七一九平方公
    尺，有通行權存在。(2)上訴人應將如附圖二所示ＡＢ連線部
    分面積○點二一平方公尺之竹柵門拆除，並於前項被上訴人
    具有通行權之範圍，應容忍被上訴人通行，不得設置地上物
    或為任何妨害被上訴人通行之行為。上訴人對原審判決聲明
    不服，提起上訴，聲明請求廢棄原判決，並駁回被上訴人第
    一審之起訴。被上訴人則求為判決駁回上訴人之訴。
四、關於駁回，上訴人提起上訴之理由，本院判斷如下：
   （一）有關上訴人主張被上訴人所主張通行上訴人土地係短
         暫採運完畢或屆至採運日期即無須使用部分，經查，
         被上訴人所有坐落苗栗縣三義鄉○○○段第638-11地
         號土地，面積5,107 平方公尺，另同地段638 - 12地
         號土地，面積25,863平方公尺，兩地之使用分區及使
         用地類別均為山坡地保育區、林業用地，有土地謄本
         可證（原審卷第15、16頁），按非都市土地使用規則
         所定之林業用地，容許使用細目所列許可項目包含造
         林、苗圃、造林設施、林產物採運設施、水土保持設
         施、農舍、安全設施... 等等（詳本院卷(2)第25-27
         頁），是被上訴人除造林、護林外，未來仍得持續經
         營林業，持續採伐並造林，且得興建簡易農舍以供需
         要，而被上訴人預備採伐之樹木，經苗栗縣政府於95
         年10月26日會勘樹齡為20年以上，且須使用原路況良
         好之搬運道路，不可有另修築其他道路之計畫，此從
         苗栗縣政府於95年11月10日核發公（私）有林主產物
         採運許可證其他應行遵守事項欄記載「四、採伐完畢
         後需做好造林。」、竹林採運會勘紀錄及被上訴人提
         出造林計畫書即明（詳原審卷第135 頁、第141 頁、
         本院卷(2)第54-55 頁），足見經營林業，從種植樹木
         到達採伐階段是需要有相當年限讓樹木成長，期間均
         有到達林地管理之必要，為長久的事業，並非如上訴
         人所稱，被上訴人僅短暫通行上訴人土地採運或屆至
         採運日期即無須使用，上訴人所辯與法及經驗法則均
         不符，自難採信。
   （二）上訴人主張「其於苗栗縣三義鄉○○○段第638-25、6
         38-2、638- 28 地號土地上有地役權，且上開地役權
         土地已舖設水泥道路並通行數年，連接另有苗130 線
         道18 K處三義鄉○○○段第150 、636 、638-21地號
         等土地上水泥路面為鄉公所（縣政府）約在90年所舖
         設水泥道路，為鄰近土地所有人及公眾通行之既成道
         路，上訴人願於被上訴人必須使用之範圍給予通行
         638-28等地之地役權云云。按土地上道路係土地所有
         權人為自己通行權而開設，並非為供公眾通行而開設
         ，縱使附近住民亦有順便利用該道路通行之情形，亦
         僅因反射作用所致，難謂該道路已成為公眾通行之既
         成道路，此有最高法院69年度台上字第400 號民事判
         決可資參酌。經查，上訴人主張讓被上訴人通行之路
         線，除第638-25、638-2 、638- 28 地號土地僅設有
         供特定地役權人通行之地役權外，其餘第638-23、638
         -21 、636 、150 地號土地為他人私有土地不供外人
         通行，此有苗栗縣銅鑼地政事務所98年1 月13日銅地
         二字第0980000225號檢送之複丈成果圖可證，是上訴
         人稱該路為供公眾通行既成道路等語，並非事實。又
         上訴人所指如原判決附圖所示藍色部分（即三義鄉○○○段638-21地號土地內）「非屬現有巷道或既成道
         路系統，亦尚無申請建築之現有巷道之套繪資料」此
         有苗栗縣三義鄉公所、苗栗縣政府函可憑（詳本院卷
         第125-126 頁），是上訴人稱該路段為既成道路，亦
         非事實。另上訴人是否利用上開地役權土地在通行進
         入上訴人所有之第638-31地號、第638-7 地號、第63
         8-32地號、第638-9 地號等4 筆土地經營民宿，與被
         上訴人所有土地是否應通行路線無關。再上訴人主張
         「依苗栗縣銅鑼地政事務所98年1 月13日銅地二字第
         09800 00225 號檢送之複丈成果圖所示，被上訴人主
         張通行經過的土地，經過訴外人游博文土地有第638-3
         4 地號、第638-33地號、第638- 10 地號、第368-19
         地號、第638-37地號等5 筆土地，通行位置皆從中經
         過，將游博文土地剖成兩半，除了通行必要第638-34
         地號、第638-33地號、第63 8-10 地號土地部份外，
         其餘皆非必要通行，可轉向游博文設定地役權之土地
         （第638-23地號、第638-25地號、第638-2 地號、第
         638-28地號、第638-29地號土地，地役權人尚有訴外
         人黃錦村、庚○○、劉泳宏、賴文權、黃冀如、己○○等人），是被上訴人之主張將破壞游博文所有土地
         完整利用一情，並未提供訴外人游博文有反對被上訴
         人通行之證據供本院斟酌，上訴人之主張應不足為信
         ，因此原審所確認之通行權存在是否將訴外人游博文
         所有土地剖成兩半是否損及訴外人游博文之權益，在
         訴外人游博文無明確表示反對前，其意見自與本案無
         關，況且訴外人游博文所有之土地亦為相鄰林地，剖
         成兩半，亦無礙其經營林地，上訴人認為剖成兩半有
         損訴外游博文之權益，係主觀臆測之詞。另原審確認
         之通行路線，是經過上訴人所經營民宿小木屋所在地
         之背面方向，走在步道上，僅可看到上訴人經營小木
         屋所在地之背面，且有樹木草叢為隔，不易查探民宿
         園內之情形，此有照片可證（詳本院卷(1)第62頁）。
         另從上訴人所經營民宿進入原審所確認之通行路線尚
         須經過一小彎道，此一彎道為三分岔路口即分岔點如
         本院卷第61頁照片所示之A 、B 點（詳見本院卷第
         58-64 頁97年6 月10日履勘現場筆錄、照片），此三
         分岔點，形成小小的彎道（本院卷第61頁、原審卷(1)
         第45頁），一條斜下通往上訴人經營民宿，一條平行
         腰繞而上直到上訴人經營之林區，另一條往下坡接連
         苗130 縣道（或稱往上進入民宿路口）。因此進入綠
         色步道即本院所確認通行權路線之路口，與進入上訴
         人所經營之民宿區域，係可區隔的，並非將上訴人所
         經營民宿區域區隔成二半，而係步道將民宿環繞在內
         ，因此上訴人主張原審確認之通行權貫穿上訴人所有4
         筆土地，破壞上訴人經營民宿所規劃之生態步道風景
         及上訴人所有4 筆土地之完整性，致民宿之範圍變成
         開放式，上訴人無法提供夜宿民宿旅客或遊玩旅客的
         身命財產安全保障及舒適、安寧之環境，造成上訴人
         之損失，該方案並非損害最小之處所及方法一情，與
         事實不符，並不可採。另上訴人主張原審確認之通行
         路線係三義鄉農會95年度苗栗縣三義鄉休閒農業輔導
         計畫，所鋪設之石板鋪設道路，全長800 公尺，其主
         要作為步道使用，供附近居民及遊客休閒之用（詳見
         本院卷(1)第101-119 頁），足見並非專屬上訴人經營
         民宿使用之專用步道，如上所述，上開鋪設之石板路
         ，除係供公眾使用之外，亦與被上訴人通行此路作為
         經營林業用地，包含造林、苗圃、造林設施、林產物
         採運設施、水土保持設施、農舍、安全設施... 等等
         並不相違背，上訴人主張不宜由被上訴人通行使用一
         情，應無理由。且依據被上訴人提出之協議書、證人
         戊○○於本院之證詞（詳見原審卷第17頁、本院卷(1)
         第134-136 頁），被上訴人於73年間即開闢為道路，
         供公眾通行20餘年，上訴人購地興建民宿時間在後，
         應已經考慮有此道路而進行整體規劃，並不因三義鄉
         農會鋪設此石板之後即可改為上訴人經營民宿之專用
         步道，況該石板之鋪設係係供大眾使用，上訴人既同
         意三義鄉○○○設道路供人自由出入，已有同意容忍
         公眾通行之意甚明，則被上訴人以此路通行應為適當
         且以損害最小之方法及處所，上訴人自有容忍通行之
         必要以調整鄰地關係。
   （三）另上訴人主張「被上訴人稱步道所在的地點係既成已
         開道路，復以袋地相鄰法律關係主張通行步道所在的
         地點，顯然與最高法院78年台上字第1614號判決要旨
         相違，矛盾主張，不足採納。」，按被上訴人主張：
         638-9 、638-31、638-32地號土地係被上訴人庚○○
         所有，638-7 地號土地係被上訴人己○○所有，而638
         -11 地號土地為上訴人乙○○所有，638-12地號土地
         為上訴人丁○○所有，638-11、638-12地號土地對外
         與公路並無適宜之聯絡，係為袋地等情，業據被上訴
         人於原審提出土地登記謄本、地籍圖、自幼居住該地
         之相鄰地之原地主即證人戊○○於本院之證詞為證（
         見原審卷第9 至16、30至32頁、本院卷(1)第134 頁）
         ，上訴人於原審並不爭執（見原審卷第61頁），就因
         上開638-11、638-12地號土地為袋地，所以上訴人於
         73年間由兩造之前手與案外人吳東象等人協議開闢為
         產業道路以通公路，有協議書、證人戊○○於本院之
         證詞可佐（詳原審卷第17頁、本院卷(1)第134 -137頁
         ），因此被上訴人在設立步道前即以此路作為其通行
         道路，上訴人主張步道為既成道路，而反推論638-11
         、638-12地號土地非袋地，係倒果為因，違反邏輯法
         則，應無理由。
   （四）上訴人另主張被上訴人不得依起訴時所提出協議書，
         協議經過上訴人同段第638-7 、638-31、63 8-32 地
         號土地，據以主張應適用民法第787 條第1 項之規定
         云云，經查，被上訴人係依據民法第787 條第1 項規
         定起本件確認通行權存在之訴，並非依據協議書為憑
         ，請求履行契約以確認通行權存在，上訴人將不同之
         訴訟標的混為一談，自難憑信。
   （五）又上訴人主張其委任土木技師陳漢武於98年1 月26 日
         鑑定之結果，南側道路僅做為步行道路，並於路口設
         置警告標誌說明路況避免車輛誤入，主張被上訴人不
         應通行原審確認之路線云云。經查，上訴人上開委任
         土木技師陳漢武所為之鑑定標的位置為「苗栗縣三義
         鄉雙連潭155 號房舍（以下簡稱福軒養生館）」之聯
         外道路，即僅就該福軒養生館南側道路與北側道路之
         路段為鑑定，而非針對被上訴人確認通行權存在之訴
         所需通行之路線之全線鑑定，此有該鑑定報告（本院
         卷(1)第226 頁）及本院於97年6 月10日勘驗之結果（
         詳筆錄第二點）即明，足見上訴人提供之鑑定報告主
         要目的係供上訴人經營民宿之參考，即該鑑定報告僅
         就地號638-28土地以下水泥道路為鑑定，自失客觀及
         準據。且該鑑定報告以南側道路不符合農路四級規範
         要求，即認行車安全有嚴重疑慮，建議限制車輛進行
         云云，顯不符被上訴人自民國78年起即以該路作為經
         營林地載運採伐林木通行之用之經驗法則，況且本院
         審酌民法物權編關於土地相鄰關係之規定，重在圖謀
         相鄰不動產之適法調和利用。鄰地通行權之性質，為
         土地所有權人所有權之擴張，與鄰地所有權人所有權
         之限制，是以土地所有權人或使用權人，如確有通行
         鄰地之必要，鄰地所有權人或使用權人，即有容忍其
         通行之義務，此為法律上之物的負擔。土地所有權人
         或使用權人，基於其物權之作用行使上開請求權時，
         其對象並不以鄰地所有權人為限（此有最高法院70年
         度台上字第3334號裁判可供參考），原審確認之通行
         路線係被上訴人於民國78年起使用迄今，此有協議書
         與證人戊○○之證詞可憑，不應因三義鄉農會於95年
         度三義鄉休閒農業輔導計畫，鋪設石板路，作為步道
         使用，就變成上訴人經營民宿之專用綠色步道，而損
         及被上訴人自78年起因經營林地即有之通行卡車、怪
         手之權益。且上訴人既然主張被上訴人可以雇用怪手
         整理其主張之通行路線，則原審確認之通行路線是否
         通行車輛安全，是否需要維護，應係被上訴人在通行
         時需自行考量之範圍，亦即確認通行權存在與否與道
         路通行是否安全無必然關連性，上訴人此部分之主張
         ，應無足採。
五、綜上，原審判決確認被上訴人如原判決附圖二所示綠色部分
    面積七一九平方公尺，有通行權存在。上訴人應將如附圖二
    所示ＡＢ連線部分面積○點二一平方公尺之竹柵門拆除，並
    於前項被上訴人具有通行權之範圍，應容忍被上訴人通行，
    不得設置地上物或為任何妨害被上訴人通行之行為，於法尚
    無不合，上訴人仍執前詞據，求為廢棄原審判決，駁回被上
    訴人之訴，自無理由，爰予駁回。
六、本件事證已臻明確，兩造所提其餘攻擊防禦方法及舉證，經
    審酌後，均與判決結果不生影響，爰不一一論述，附此敘明
    。
據上論結，本件上訴為無理由，依民事訴訟法第436條之1第3項
、第449條第1項、第78條、第85條第1項，判決如主文。
中    華    民    國    98    年    6    月    10    日
                  民事庭審判長   詹駿鴻
                        法  官   王萬金
                        法  官   張珈禎
右正本證明與原本無異。
本件不得上訴。
                        書記官   李曉君
中    華    民    國    98    年    6     月   10    日


司法院資訊處製作；財團法人民間司法改革基金會備份。
